【裁判字號】    88,易,577
【裁判日期】    900105
【裁判案由】    竊佔
【裁判全文】
臺灣花蓮地方法院刑事判決                          八十八年度易字第五七七號
    公  訴  人  臺灣花蓮地方法院檢察署檢察官
    被      告  丁○○
    選任辯護人  曾泰源
右列被告因竊佔案件，經檢察官提起公訴（八十八年度偵字第二二八０號），本院判
決如左：
    主  文
丁○○無罪。
    理  由
一、公訴意旨略以：被告丁○○原於民國七十八年七月三十一日，獲花蓮縣政府核准
    使用花蓮縣鳳林鎮○○段二四三之六四地號附近（另細編為假一號）之河川公地
    五公頃，因該地區土地業經行政院核准劃定為萬榮開發區土地，原主管機關花蓮
    縣政府即於八十四年間註銷丁○○之使用許可，惟並未強制解除其占有，被告竟
    仍繼續無權占有該土地，並於臺灣省東部土地開發處（即現今之內政部營建署新
    生地開發局，下稱新開局）於八十五年間施工興建花蓮縣鳳林綜合開發區造地堤
    防工程時（原河川公地即成為新生地），意圖為自己不法之利益，於其時將其原
    占有之土地，擴充為五．二一四四公頃；案經新開局訴由花蓮縣警察局鳳林分局
    移送偵辦，因認被告涉犯刑法第三百二十條第二項之竊佔罪嫌云云。
二、按犯罪事實應依證據認定之，無證據不得推定其犯罪事實；又不能證明被告犯罪
    者，應諭知被告無罪之判決，刑事訴訟法第一百五十四條、第三百零一條第一項
    分別定有明文。又事實之認定，應憑證據，如未能發現相當之證據，或證據不足
    以證明，自不能以推測或擬制之方法，為裁判基礎。再認定不利於被告之事實，
    須依積極證據，苟證據不足為不利於被告事實之認定時，即應為有利於被告之認
    定，更不必有何有利之證據，最高法院分別著有四十年台上字第八六號判例、三
    十年上字第八一六號判例可資參照；而所謂「積極證據足以為不利被告事實之認
    定」係指據為訴訟上證明之全盤證據資料，在客觀上已達於通常一般之人均不致
    於有所懷疑，而得確信被告確曾犯罪之程度，若未達到此一程度，而有合理懷疑
    之存在時，即無從為有罪之認定。
三、訊據被告丁○○堅詞否認涉有前揭犯行，辯稱：伊與其族人於七十七年間即不斷
    向花蓮縣政府申請河川公地（即前光復段二四三之六四地號土地附近之未登錄地
    ）之使用許可，至七十八年七月三十一日終獲花蓮縣政府核准其使用前揭土地（
    伊經許可使用之部分，另細編為假一號），伊即一直使用迄今，而前光復段二四
    三之六四地號土地附近之未登錄地，經實施地籍圖重測重新劃定地號，伊所耕作
    之土地雖跨越今光復段二四三之三八八地號、二四三之三八六地號土地，惟伊申
    請使用前光復段二四三之六四地號附近未登錄土地當時，尚無光復段二四三之三
    八八、三八六地號，且該地是伊祖先之土地，伊自十七歲即在該地耕作，況伊自
    獲花蓮縣政府准伊使用前揭土地後，即未曾拋棄占有，迨八十四年間收到註銷使
    用許可之公文後亦同，伊並無不法所有之意圖，自無竊佔之情事。另伊雖於八十
    四年間經花蓮縣政府函新開局註銷伊之使用許可，然伊曾與新開局於八十五年三
    月二日上午十時許，在新開局會議室召開協調會，伊繼續使用該地亦已徵得新開
    局之同意，且伊自獲准使用前揭土地之後，即未曾變更前揭土地之界址，自不可
    能由原先之五公頃擴張為五．二一四四公頃，且開發處亦有幫伊等做水圳，伊就
    在原址繼續耕作，伊使用之土地雖未圍起來，但伊知道範圍在那裡，四周都有路
    跟水渠做界線，並無擴大等語。公訴人認被告涉犯竊佔罪嫌，無非係以本件「經
    查被告前於七十八年一月三十一日，自黃清德處取得該二四三之六四號土地之占
    有，並向花蓮縣政府取得使用許可，有花蓮縣政府河川公地使用許可書等在卷可
    參，其中被告所獲准使用之土地，其面積為五公頃，而花蓮縣政府於八十四年九
    月五日為配合整體規劃，以八十四府建水字第八八七五一號函通知臺灣省新生地
    開發處，稱系爭相關土地上之使用許可均予註銷，有該函在卷可依，故被告自其
    時起已成為無權占有者，而檢察官囑鳳林地政事務所就被告所使用之土地進行測
    量，被告所使用之土地跨新編定之光復段二四三之三八六地號與二四三之三八八
    地號土地，二者合計面積為五．二一四四公頃，有複丈成果圖在卷可參，被告所
    使用之土地，已逾越七十八年所申請許可之範圍，被告顯於堤防新建後有不法所
    有之意圖，將所耕作之土地擴張，至於被告所稱該新生地為馬太鞍阿美族人之世
    居地等語，按系爭土地位於馬太鞍溪北岸，緊臨馬太鞍阿美族之主要聚落馬太鞍
    社（馬太鞍社即位於光復鄉街），所言固屬事實，惟該地係馬太鞍阿美族人之土
    地，並不等於是被告之土地，且馬太鞍人族群成長，人口數增加，有建立於一分
    配機制之必要，被告所辯，顯有化族產為私產之私慾，其不法所有意圖應可確定
    。」等情詞為其論據。
四、惟查被告丁○○與其族人於七十八年間向花蓮縣政府取得前揭河川公地使用許可
    ，並由各使用人共同延請測量人員實施測量，劃定土地使用範圍，以木樁為記作
    為地界，各使用人復依其界址開發使用，被告之使用範圍為原地籍圖上細編為假
    一號之土地，此有花蓮縣政府河川公地使用許可書、馬太鞍溪北岸河川公地申請
    位置圖影本各乙紙附卷可憑，又告訴代理人丙○○雖稱前揭土地常因颱風、洪水
    致地形、地貌時常大幅改變，故該地不可能為塔古莫原住民之世居地云云，然經
    本院細稽馬太鞍部落族人祖先由來起源文獻，得知前揭地域確為馬太鞍族人世居
    之地無訛。次查被告於八十四年間雖經花蓮縣政府函新開局註銷其於七十八年間
    所取得之前揭土地使用許可，致其繼續占有使用前揭土地欠缺正當合法之權源，
    然於新開局尚未解除被告占有並收回前揭土地前，被告之行為尚無足構成竊佔之
    罪責，至新開局得否依民法第七百六十七條之規定排除被告之無權占有，乃係另
    一問題，尚非本院審理之範圍。再查公訴人雖曾於八十八年八月十七日前往現場
    履勘並囑鳳林地政事務所就被告使用之土地範圍進行測量，嗣經測得被告所使用
    之土地跨越在新編定之光復段二四三之三八六與二四三之三八八地號土地上，合
    計其占有之土地面積共計五．二一四四公頃，較之其原先獲准使用之五公頃土地
    ，尚多出０．二一四四公頃（僅占被告獲准使用五公頃土地總面積之百分之四）
    ，然而測量只是一種科學方法，本即無所謂的絕對值，只要在實施測量之際，測
    量人員能確實遵循法定方法實施測量，法律本即容許存在一定範圍的合理誤差，
    故測量至多僅能提供近似值以為司法審判之參考，尚無從提供一絕對之標準值而
    為司法審判之準據；又縱使本次測量之誤差值為零，精確度為百分之百，然據證
    人即斯時曾受公訴人囑託進行測量之鳳林地政事務所測量員甲○○於八十九年十
    一月十七日本院前往現場履勘時到場結證稱：「（法官問：之前在檢察官偵查時
    ，被告所指的界址有無明顯的界標？）完全沒有，純粹是依據被告所指的位置，
    作為基點進行測量。」等語翔實，再據證人即曾前往現場調查土地使用情況並為
    原住民土地做過協調工作之前花蓮縣政府建設局水利課職員乙○○則於本院現場
    履勘時當場結證稱：「（法官問：經你當時勘察，被告是否有在實地耕作之情形
    ？）當初有許多原住民一起申請，我們來查勘時，現址土地上已有拉線並用竹木
    臨時釘的界樁在上面，是他們自行區劃的，當時還沒有進行土地測量。就我的印
    象我第一次到現場時我沒有看到現場有種植農作物的跡象。後來再來幾次就慢慢
    看到有種植情形，是種玉米。當時因還沒有作堤防的緣故，如有洪水或颱風來襲
    時，地形地貌會常常受到破壞而改變地形地貌，或許他們之前有種植，被大水沖
    走也不一定。」等語綦詳，而經本院於同日履勘現埸之情形，「現場為方整之土
    地，目前有一農舍（鐵皮屋）在耕地上，鐵皮屋旁種有甘庶，其餘為空地，雜草
    叢生，命被告帶領尋視其界址並指界」（見本院八十九年十一月十七日之履勘筆
    錄），被告係依憑個人記憶就其占有土地之四周相關位置進行指界，現場並無精
    確之基點及地界，大致上係以級配碎石路及水圳為其界址，此亦有履勘現場照片
    十二幀附卷足參，再參以上開證人證述當地之地形、地貌在堤防興建之前常因颱
    風、洪水之侵襲而有所改變乙節，則系爭土地界址難免因土地曾受大水沖襲、或
    因被告記憶不精確而致當初之地界位置稍有偏移，測量人員據此可能位移之地界
    為施測基準，其所測得之土地面積縱與被告所指之界址相符，然因被告所指之界
    址未必與當初之界址完全吻合，則據此界址所測得之土地面積自然可能與當初被
    告獲准使用之五公頃面積產生出入。茲按刑法第三百二十條第二項之竊佔罪，係
    以意圖為自己或第三人不法之利益，而竊佔他人之不動產為構成要件，所謂竊佔
    他人之不動產，係指在他人不知情之間占有他人之不動產而言，易言之，刑法第
    三百二十條第二項之竊佔罪，係以基於法律上不應取得享有之利益之意思，趁人
    不知之際，以和平方法，私擅佔據歸於自己或第三人支配之下，而侵害他人之支
    配權者，始克相當，且竊佔不動產，必須出於故意，若行為人無此種意圖及犯意
    ，而係出於過失、誤會或誤認者，縱有客觀之竊佔行為，亦因欠缺主觀因素而不
    構成該罪，公訴人所指被告有化族產為私產之私慾云云，不無誤會。是以，本院
    認被告尚乏竊佔之故意與不法利益之意圖，自難以竊佔罪相繩。
五、綜上研析，本件依卷內公訴人所提出之所有證據資料，尚無足證明被告已涉公訴
    人所指之竊佔犯行，此外復查無其他積極證據足資證明被告確涉有此犯行，不能
    證明被告犯罪，爰依前揭說明，應為被告無罪之諭知，以昭審慎。
據上論斷，應依刑事訴訟法第三百零一條第一項，判決如主文。
中      華      民      國    九  十    年      一      月      五      日
                              臺灣花蓮地方法院刑事庭
                                  法  官  張  健  河
右正本證明與原本無異。
如對本判決不服，應於送達後十日內，向本院提出上訴狀。（應抄附繕本）告訴人或
被害人如對於本判決不服者，應具備理由請求檢察官上訴，其上訴期間之計算係以檢
察官收受判決正本之日期為準。
                                  法院書記官
中      華      民      國    九  十    年      一      月      十      日


司法院資訊處製作；財團法人民間司法改革基金會備份。
